臺灣高等法院民事判決
109年度保險上字第2號
上  訴  人  林茂榮
法定代理人  林德村
訴訟代理人  賴俊宏律師
被 上訴 人  國泰世紀產物保險股份有限公司

法定代理人  蔡鎮球
訴訟代理人  張家綸
被 上訴 人  財團法人汽車交通事故特別補償基金

法定代理人  黃天牧
訴訟代理人  包澤杰
上列當事人間給付保險金事件，上訴人對於中華民國109 年1 月
10日臺灣臺北地方法院108 年度保險字第87號第一審判決提起上
訴，本院於109 年7 月8 日言詞辯論終結，判決如下：
    主      文
原判決廢棄。
被上訴人國泰世紀產物保險股份有限公司應給付上訴人新臺幣壹
佰陸拾柒萬元，及自民國一百零六年十二月一日起至清償日止，
按年息百分之十計算之利息。
第一、二審訴訟費用由被上訴人國泰世紀產物保險股份有限公司
負擔。
本判決所命給付，於上訴人以新臺幣伍拾陸萬元供擔保後得假執
行，但被上訴人國泰世紀產物保險股份有限公司如以新臺幣壹佰
陸拾柒萬元預供擔保，得免為假執行。
    事實及理由
一、上訴人主張：伊於民國102 年3 月1 日晚間20時56分許，騎
    乘腳踏車（下稱系爭腳踏車）沿臺中市大里區鐵路街由南向
    北直行，行經該街鐵路枝17前，與騎乘車牌號碼000-000 號
    普通重型機車（下稱系爭重型機車），沿該街由北向南行駛
    之訴外人張智維發生交通事故，致伊人車倒地（下稱系爭事
    故），伊因而受有頭部外傷合併顱骨骨折，蜘蛛網膜下腔出
    血及顱內出血、左側骨盆骨折、左側小拇指骨折、肢體多處
    擦傷等傷害（下稱系爭傷害），符合第2級殘障，伊自得依
    強制汽車責任保險法第7條規定，先位向被上訴人國泰世紀
    產物保險股份有限公司（下稱國泰產險公司，即張智維投保
    強制汽車責任保險之保險人）請求新臺幣（下同）167萬元
    之保險給付。如認系爭事故並非發生於伊與張智維之間，系
    爭事故之肇事汽車即屬無法查究，伊亦得備位依同法第7 條
    、第40條第1 項第1款規定，向被上訴人財團法人汽車交通
    事故特別補償基金（下稱特別補償基金）請求同額補償。爰
    依前揭規定，先位聲明求為命：國泰產險公司應給付伊167 
    萬元，及自106 年12月1 日起至清償日止，按年息10%計算
    之利息；備位聲明求為命：特別補償基金應給付伊167 萬元
    ，及自起訴狀繕本送達之翌日起至清償日止，按年息10%計
    算利息之判決。並陳明願供擔保，請准宣告假執行。　　
二、被上訴人之抗辯：　　
　㈠國泰產險公司抗辯：伊雖為張智維投保強制汽車責任保險之
    保險人，然上訴人前就系爭事故對張智維提起刑事過失傷害
    告訴，業經臺灣臺中地方檢察署（下稱臺中地檢署）102年
    度偵字第13815號、102年度偵續字第477號（以下分稱系爭
    偵字案件、系爭偵續字案件）為不起訴處分確定；其對張智
    維所提民事損害賠償訴訟，亦經臺灣臺中地方法院（下稱臺
    中地院）104年度重訴字第198號、臺灣高等法院臺中分院10
    5 年度重上字第134 號民事事件（下稱系爭民事事件）判決
    駁回確定，上訴人顯無法舉證證明系爭事故係因張智維過失
    所致，自不得依強制汽車責任保險法第7 條規定向伊請求等
    語。
  ㈡特別補償基金抗辯：系爭腳踏車並無遭撞擊後所產生之解體
    、變形或零件掉落等損壞情形，上訴人復未能舉證證明其受
    有系爭傷害係因其他不明車輛肇事所致，自無強制汽車責任
    保險法第40條第1項第1款所指「事故汽車無法查究」之情形
    ，上訴人依強制汽車責任保險法第7 條、第40條第1項第1款
    規定為請求，自屬無據等語。
三、原審為上訴人全部敗訴之判決，即判決上訴人先位、備位之
    訴均駁回。上訴人不服，提起本件上訴，上訴聲明：㈠原判
    決廢棄。㈡先位聲明：國泰產險公司應給付上訴人167 萬元
    ，及自106 年12月1 日起至清償日止，按年息10% 計算之利
    息。㈢備位聲明：特別補償基金應給付上訴人167萬元，及自
    起訴狀繕本送達翌日起至清償日止，按年息10%計算之利息
    。㈣上訴人願供擔保，請准宣告假執行。被上訴人均答辯聲
    明：㈠上訴駁回。㈡如受不利判決，願供擔保請准宣告免為假
    執行。
四、經查，張智維就其所有之系爭重型機車，以要保人及被保險
    人身分為向國泰產險公司投保強制汽車責任保險；保險有效
    期間內之102 年3 月1 日20時56分許，上訴人騎乘系爭腳踏
    車於臺中市大里區鐵路街鐵路枝17前發生系爭事故，受有系
    爭傷害等節，有臺中市政府警察局道路交通事故當事人登記
    聯單、道路交通事故現場圖、現場照片、道路交通事故初步
    研判分析表、診斷證明書、強制汽車責任保險理賠文件簽收
    單、國泰產險公司函等件在卷可稽（原審卷第33頁至第73頁
    、第81頁至第83頁），復為兩造所不爭執（本院卷第141頁
    至第142頁），應堪信為真實。
五、上訴人先位訴請國泰產險公司給付部分：
　㈠按因汽車交通事故致受害人傷害或死亡者，不論加害人有無
    過失，請求權人得依本法規定向保險人請求保險給付，強制
    汽車責任保險法第7條定有明文。該條規定係為明訂汽車交
    通事故加害人侵權行為，保險人對受害人給付保險賠償，採
    限額無過失主義，即一定保險金額以下，採無過失主義賠償
    處理，以免除受害人因舉證責任困難，致無法獲得賠償，並
    使受害人能迅速獲得基本保障（第7條立法理由參照）。又
    強制汽車責任保險法所稱汽車，係指公路法第2條第8款（10
    2年7月3日修正已移為第10款）規定之汽車（即「非依軌道
    或電力架設，而以原動機行駛之車輛」）及行駛道路之動力
    機械，重型機車亦包涵在內，此觀強制汽車責任保險法第5
    條第1項、第2項之規定即明。復所謂汽車交通事故，指使用
    或管理汽車致乘客或車外第三人傷害或死亡之事故，強制汽
    車責任保險法第13條亦有明文。該條規定係為避免責任割離
    所可能衍生之紛爭，不論處於動態或靜態，凡汽車所致之事
    故均受本法之保障，爰參照現行汽車保險單及美國立法例，
    擴及因汽車之所有、使用或管理所致之事故，不以汽車之行
    駛或使用所致者為限（第13條立法理由參照）。
　㈡本院調閱系爭偵字案件、偵續案件卷宗查核結果，臺中市政
    府警察局交通警察大隊霧峰分隊於102年3月1日22時05分對
    張智維就系爭事故之經過進行詢問，張智維陳稱：「我騎乘
    機車沿鐵路街北往南方向行駛，因為光線暗，在我前方有一
    部車沒有開燈，我往左偏，而腳踏車沒有車前燈且騎到快車
    道，我立即煞車但還是發生碰撞」等語，有處理道路交通事
    故談話紀錄表附於偵查卷宗可稽（系爭偵字案件卷宗第17頁
    ），且為兩造所不爭執（本院卷第183頁）。張智維所為上
    開陳述，係於系爭事故發生後首次說明事故發生經過，斯時
    距系爭事故發生時間即102年3月1日20時56分未逾2小時，衡
    情張智維於該次陳述時對於事故發生經過當保有最完整、清
    晰之記憶，堪信其於102年3月1日22時05分所陳述之經過為
    真實。且張智維既明確、完整敘述其係於騎乘系爭重型機車
    時看見腳踏車沒有車前燈且騎到快車道，其雖有煞車但還是
    發生碰撞等具體細節，可徵張智維確係先看見上訴人正騎乘
    系爭腳踏車跨至快車道，惟因光線不足、煞車不及而撞擊到
    上訴人或系爭腳踏車，致上訴人人車倒地，可證上訴人受有
    系爭傷害，確係因張智維騎乘系爭重型機車而與上訴人發生
    系爭事故所致，為強制汽車責任保險法第13條所指之汽車交
    通事故，從而，上訴人就其所受傷害，依強制汽車責任保險
    法第7條規定，向張智維投保強制汽車責任保險之保險人即
    國泰產險公司請求保險給付，自非無據。
　㈢張智維雖於102年4月21日13時4分於臺中市政府警察局霧峰分
    局改稱：「事故現場光線不足，我看見一個老人躺在路上，
    我煞不住自己也摔倒，機車整個都損壞，自摔，沒有撞到本
    人，他的腳踏車也沒有怎樣」、「摔倒時沒有撞到任何物品
    」；於102年8月19日於臺中地檢署陳稱：「我是自摔，因為
    看到黑影緊急煞車所以自摔，只有我自己滑倒受傷，機車沒
    有撞到東西」等語（系爭偵字案件卷宗第6頁至第7頁、第59
    頁反面，本院卷第183頁），惟張智維於系爭事故發生數月
    後所為上開翻異之說詞，與上㈡所示事故發生當天所為最直
    觀且未加修飾之陳述大相逕庭，洵難採信。張智維嗣後雖辯
    稱其於系爭事故發生當天之說詞係因心情緊張所致云云（系
    爭偵續案件卷第18頁反面、本院卷第183頁），惟即令張智
    維於系爭交通事故發生後、臺中市政府警察局交通警察大隊
    霧峰分隊即時詢問發生經過時尚處於心情緊張、驚嚇之狀態
    ，然如事故發生經過果係張智維嗣後改稱之「其看到時腳踏
    車已倒地故煞車不及自摔且未撞上腳踏車」，則張智維當無
    可能憑空創設、虛構「看到腳踏車無車燈且行駛越中線，惟
    已煞車不及而發生碰撞」此一完全迥異且對其較為不利之事
    故發生經過，尚難認其事後翻異之事實經過為可採。
　㈣上訴人雖曾於102年4月8日調查時表示其係遭一部載甘蔗的貨
    車撞到等語（系爭偵字案件卷宗第11頁，本院卷第115頁至
    第117頁），惟上訴人嗣後已表示不復記憶當時情形（系爭
    偵查案件卷宗第60頁），參以上訴人因系爭事故所受傷害包
    括頭部外傷合併顱骨骨折，蜘蛛網膜下腔出血及顱內出血（
    原審卷第67頁），且於事故後反應遲緩、注意力不集中、思
    考障礙、認知功能退化（原審卷第71頁至第73頁），不能為
    意思表示或受意思表示，經臺中地院裁定受監護宣告之情（
    原審卷第75頁至第78頁），兩造復不爭執上訴人已達2級殘
    廢（本院卷第182頁），則上訴人自非無可能因腦部受傷致
    對於系爭事故發生經過記憶不清、敘述錯亂。且系爭交通事
    故發生於深夜無路燈之道路，有現場照片可稽（原審卷第37
    頁至第63頁、本院卷第57頁至第71頁），則上訴人因系爭事
    故發生而傷及腦部後，於送醫前未能看清、辨識係與何種型
    式之車輛發生撞擊，亦難認有何違常之處。且上訴人固未能
    辨識係遭何種車輛撞擊，惟已陳稱系爭事故確係因其遭車輛
    撞擊而發生，核與上㈡所示張智維於系爭事故發生後2小時內
    自陳其確因煞車不及而發生撞擊乙情相符，參以身處系爭事
    故現場之張智維敘及系爭事故發生經過時，始終未提及有看
    見甘蔗貨車之情，自未能逕以腦部受傷之上訴人上開說詞，
    即認系爭事故係由不明甘蔗貨車而非張智維騎乘系爭重型機
    車所造成。
　㈤臺中市政府警察局交通事故補充資料表、警員職務報告書，
    固記載現場觀察上訴人騎乘之系爭腳踏車並無明顯受損狀況
    、遭受撞擊產生損壞之情形（系爭偵查案件卷宗第36頁、第
    53頁，本院卷第183頁至第184頁），惟系爭腳踏車確於系爭
    事故發生時倒地，有現場照片可憑（原審卷第49頁、第51頁
    ），然亦查無倒地時與地面擦撞之痕跡，可見系爭腳踏車縱
    有與地面、系爭重型機車擦撞之情，亦未必留有擦撞或損壞
    之痕跡，自未能以系爭腳踏車並無明顯受損、擦撞痕跡為由
    ，遽認系爭事故並非因張智維騎乘系爭重型機車所致。況於
    系爭腳踏車並無明顯擦撞痕跡，惟上訴人卻受有包括頭部內
    外傷、左側骨盆及小拇指骨折、肢體多處擦傷等甚為嚴重之
    傷害之情形下，亦未能排除直接遭撞擊之客體係上訴人之身
    體而非系爭腳踏車之可能。再者，觀諸現場照片，系爭重型
    機車左側有明顯撞擊、破裂之痕跡，且左側前車燈掉落（原
    審卷第55頁、第57頁、第59頁，本院卷第65頁、第67頁、第
    71頁），參以系爭腳踏車、重型機車倒地位置甚為接近（原
    審卷第49頁、第51頁），其接近程度甚至足以導致系爭重型
    機車站立支架勾住上訴人之黃色雨衣（無論是擦撞時即勾住
    或將系爭重型機車扶起時勾住，原審卷第55頁、第57頁、第
    59頁，本院卷第61頁至第65頁），及系爭重型機車左側前車
    燈掉落之位置跨域至系爭腳踏車之另一側等情狀（原審卷第
    51頁左下角照片、本院卷第59頁局部放大照片），自難謂上
    訴人或系爭腳踏車與系爭重型機車客觀上並未發生碰撞。
　㈥上訴人前以張智維騎乘系爭重型機車過失造成系爭事故為由
    ，對張智維提起刑事過失傷害告訴，經系爭偵字、偵續字案
    件為不起訴處分確定；對張智維所提民事損害賠償訴訟，亦
    經系爭民事事件判決駁回確定等情，固經本院調閱系爭偵字
    、偵續字案件及系爭民事事件卷宗查核無訛，且為兩造所不
    爭執（本院卷第183頁、第184頁），惟系爭偵字、偵續字案
    件、民事事件之認定，並不拘束本院。且上開案件均係上訴
    人以張智維過失傷害上訴人為由，對張智維個人提起刑事告
    訴或請求民事損害賠償，而刑事訴訟對於犯罪嫌疑人或被告
    係以無罪推定為原則，且對於證據能力有嚴格之限制（刑事
    訴訟法第1編第12章第1節參照），民事訴訟則須由主張有利
    於己事實之當事人，負舉證之責任（民事訴訟法第277條第1
    項前段參照），故上訴人於系爭偵字、偵續字案件、民事事
    件中，均須就張智維確有過失傷害之犯行，或故意過失不法
    侵害上訴人身體、健康之侵權行為等節，負舉證之責任。然
    本件上訴人為因汽車交通事故受害之人，主張張智維為加害
    人，向張智維之保險公司請求強制汽車責任保險給付，本不
    以張智維有過失為要件，此觀諸強制汽車責任保險法第7條
    之規定即明。故即使系爭偵字、偵續字案件、民事事件認定
    張智維並無過失，尚不影響本件上訴人對於國泰產險公司之
    請求權。
　㈦國泰產險公司並不爭執上訴人因受有系爭傷害，致為第2級殘
    廢，強制汽車責任保險給付金額應為167 萬元之情（本院卷
    第182頁）。復按保險人於被保險汽車發生汽車交通事故時
    ，依本法規定對請求權人負保險給付之責；保險人應於被保
    險人或請求權人交齊相關證明文件之次日起十個工作日內給
    付之；保險人因可歸責於自己之事由致未在前項規定期限內
    為給付者，自期限屆滿之次日起，應按年利一分給付遲延利
    息，強制汽車責任保險法第25條定有明文。上訴人於106年1
    1月20日向國泰產險公司請求殘廢保險給付，有國泰產險公
    司強制汽車責任保險理賠文件簽收單在卷可證（原審卷第81
    頁），加計10日工作日，國泰產險公司依法應於106年11月3
    0日給付，而迄未給付。從而，上訴人依強制汽車責任保險
    法第7條、第25條規定，請求國泰產險公司給付167萬元，及
    自106年12月1日起至清償日止，按年息10%計算之利息，即
    屬有據。
六、綜上所述，上訴人依強制汽車責任保險法第7 條、第25條規
    定，先位請求國泰產險公司給付上訴人167 萬元，及自106
    年12月1日起至清償日止，按年息10%計算之利息，於法有據
    ，應予准許。從而，原審就上訴人先位請求，判決上訴人敗
    訴，自有未洽，上訴論旨指摘原判決此部分不當，求予廢棄
    改判，為有理由，爰由本院廢棄，並就先位之訴改判如主文
    第二項所示。上訴人對於先位聲明之上訴既有理由，本院自
    無庸再就備位之訴部分為判決，自應將原判決備位部分併予
    廢棄，且不另為准駁之諭知。又上訴人及國泰產險公司均陳
    明願供擔保宣告准、免假執行，經核均無不合，爰分別酌定
    相當擔保金額准許之。
七、本件事證已臻明確，兩造其餘之攻擊或防禦方法及所用之證
    據，經本院斟酌後，認為均不足以影響本判決之結果，爰不
    逐一論列，附此敘明。
八、據上論結，本件上訴為有理由，依民事訴訟法第450條、第7
    8條、第85條第1項但書、第463條、第390條第2項、第392條
    第2項，判決如主文。
中　　華　　民　　國　　109 　年　　8 　　月　　5 　　日
                    民事第二庭    
                        審判長法  官  陳容正
                              法  官  劉素如     
                              法  官  王怡雯
正本係照原本作成。
如不服本判決，應於收受送達後20日內向本院提出上訴書狀，其
未表明上訴理由者，應於提出上訴後20日內向本院補提理由書狀
（均須按他造當事人之人數附繕本）上訴時應提出委任律師或具
有律師資格之人之委任狀；委任有律師資格者，另應附具律師資
格證書及釋明委任人與受任人有民事訴訟法第466 條之1第1項但
書或第2項（詳附註）所定關係之釋明文書影本。如委任律師提
起上訴者，應一併繳納上訴審裁判費。
中　　華　　民　　國　　109 　年　　8 　　月　　5 　　日

                              書記官  陳禹任 
附註：
民事訴訟法第466條之1（第1項、第2項）：
對於第二審判決上訴，上訴人應委任律師為訴訟代理人。但上訴
人或其法定代理人具有律師資格者，不在此限。
上訴人之配偶、三親等內之血親、二親等內之姻親，或上訴人為
法人、中央或地方機關時，其所屬專任人員具有律師資格並經法
院認為適當者，亦得為第三審訴訟代理人。